臺灣臺南地方法院刑事判決
111年度金訴字第335號
公  訴  人  臺灣臺南地方檢察署檢察官
被      告  潘宏杰



上列被告因詐欺等案件，經檢察官提起公訴（111年度偵字第508
8號），被告於本院受命法官行準備程序中就被訴事實為有罪之
陳述，經合議庭裁定改由受命法官獨任依簡式審判程序審理，並
判決如下：
    主  文
潘宏杰犯三人以上共同冒用公務員名義詐欺取財罪，處有期徒刑
壹年肆月。 
未扣案之犯罪所得新臺幣參仟元沒收，於全部或一部不能沒收或
不宜執行沒收時，追徵其價額。
    事  實
一、潘宏杰於民國110年5月26日前某日，在Facebook網站刊登求
    職訊息後，旋有2名真實姓名年籍不詳之成年男子與其聯繫
    ，並告知如代為收取並交付款項，即可獲得報酬，依其智識
    程度及社會生活經驗，可預見渠等應係詐欺集團成員，倘依
    指示從事上述工作，除將成為遂行詐欺犯罪之一環，使他人
    致生財產損害外，並得以隱匿或掩飾不法所得之去向，同時
    亦係參與以實施詐欺為手段，具持續性、牟利性及結構性之
    詐欺犯罪組織，然其為賺取上開報酬，竟基於參與犯罪組織
    之不確定故意，加入詐欺集團犯罪組織，擔任俗稱「車手」
    之工作，而與本案詐欺集團成員意圖為自己不法之所有，基
    於三人以上共同冒用公務員名義詐欺取財與洗錢之犯意聯絡
    ，先由本案詐欺集團成員假冒中華電信股份有限公司員工、
    警員，於110年5月26日上午11時許致電徐水琴，佯稱：名下
    門號遭盜用犯案，已進入司法程序，須扣押名下財產云云，
    致徐水琴陷於錯誤，於同日下午1時30分許臨櫃提領新臺幣
    （下同）485,000元後，在臺南市歸仁區大成路與大成八街
    之交岔路口處交予潘宏杰，潘宏杰再依指示將款項交予本案
    詐欺集團成員，以此方式移轉隱匿犯罪所得之去向，並取得
    3,000元之報酬。嗣徐水琴發現受騙，報警處理，始循線查
    悉上情。
二、案經徐水琴訴由臺南市政府警察局歸仁分局報告臺灣臺南地
    方檢察署檢察官偵查起訴。
    理  由
一、按被告潘宏杰所犯為死刑、無期徒刑、最輕本刑3年以上有
    期徒刑以外之罪，亦非高等法院管轄之第一審案件，其於準
    備程序中就被訴事實為有罪之陳述，經告知簡式審判程序之
    旨，並聽取檢察官及被告之意見後，本院合議庭依刑事訴訟
    法第273條之1第1項規定裁定進行簡式審判程序，是本案之
    證據調查，依同法第273條之2規定，不受同法第159條第1項
    、第161條之2、第161條之3、第163條之1及第164條至第170
    條所規定證據能力認定及調查方式之限制，合先敘明。
二、上開犯罪事實，業據被告於本院準備程序、審理中均坦承不
    諱，核與告訴人徐水琴於警詢中之指述、證人陳江富於警詢
    中之證述相符（見警卷第7頁至第13頁），並有告訴人所有
    歸仁區農會帳戶存摺封面與內頁影本、監視器錄影畫面截圖
    及位置示意圖、成功衛星計程車乘客叫車紀錄、臺南市政府
    警察局歸仁分局調取票聲請書、通聯調閱查詢單附卷可稽（
    見警卷第23頁至第25頁、第27頁至第29頁、第31頁至35頁、
    第39頁至第50頁，他卷第119頁至第127頁），足認被告任意
    性之自白確與事實相符，堪以採信；是本案事證明確，被告
    犯行洵堪認定，應予依法論科。　　
三、論罪科刑：
　㈠按組織犯罪防制條例係藉由防制組織型態之犯罪活動為手段
    ，以達成維護社會秩序、保障人民權益之目的，乃於該條例
    第3條第1項前段與後段，分別對於「發起、主持、操縱、指
    揮」及「參與」犯罪組織者，依其情節不同而為處遇，行為
    人雖有其中一行為（如參與），不問其有否實施各該手段（
    如詐欺）之罪，均成立本罪。然在未經自首或有其他積極事
    實，足以證明其確已脫離或解散該組織之前，其違法行為，
    仍繼續存在，即為行為之繼續，而屬單純一罪，至行為終了
    時，仍論為一罪。行為人參與一詐欺犯罪組織，並於參與該
    犯罪組織之期間分工加重詐欺行為，先後加重詐欺數人財物
    ，雖其參與犯罪組織之時、地與加重詐欺取財之時、地，在
    自然意義上非完全一致，然二者仍有部分合致，且犯罪目的
    單一，依一般社會通念，認應評價為一罪方符合刑罰公平原
    則，應屬想像競合犯，如予數罪併罰，反有過度評價之疑，
    實與人民法律感情不相契合；且因其同時觸犯侵害一社會法
    益之參與犯罪組織罪及侵害數人財產法益之加重詐欺取財罪
    ，應僅就其首次犯行論以參與犯罪組織罪及加重詐欺罪之想
    像競合犯，而其後之犯行，乃為其參與該犯罪組織之繼續行
    為，為避免重複評價，當無從將一參與犯罪組織行為割裂再
    另論一參與犯罪組織罪，而與其後所犯加重詐欺罪從一重論
    處之餘地。又首次加重詐欺犯行，其時序之認定，自應以詐
    欺取財罪之著手時點為判斷標準；詐欺取財罪之著手起算時
    點，依一般社會通念，咸認行為人以詐欺取財之目的，向被
    害人施用詐術，傳遞與事實不符之資訊，使被害人陷於錯誤
    ，致財產有被侵害之危險時，即屬詐欺取財罪構成要件行為
    之著手，並非以取得財物之先後順序為認定依據（最高法院
    107年度台上字第1066號、109年度台上字第3945號判決意旨
    參照）。
　㈡核被告所為，係犯組織犯罪防制條例第3條第1項後段之參與
    犯罪組織罪、刑法第339條之4第1項第1款、第2款之三人以
    上共同冒用公務員名義詐欺取財及洗錢防制法第14條第1項
    之一般洗錢罪。
　㈢復按共同正犯之意思聯絡，原不以數人間直接發生者為限，
    即有間接之聯絡者，亦包括在內。如甲分別邀約乙、丙犯罪
    ，雖乙、丙間彼此並無直接之聯絡，亦無礙於其為共同正犯
    之成立（最高法院77年度台上字第2135號判決意旨參照）。
    又共同實行犯罪行為之人，在合同意思範圍以內，各自分擔
    犯罪行為之一部，相互利用他人之行為，以達其犯罪之目的
    者，即應對於全部所發生之結果，共同負責，不問犯罪動機
    起於何人，亦不必每一階段犯行，均經參與。再關於犯意聯
    絡，不限於事前有所協議，其於行為當時，基於相互之認識
    ，以共同犯罪之意思參與者，亦無礙於共同正犯之成立。且
    數共同正犯之間，原不以直接發生犯意聯絡者為限，即有間
    接之聯絡者，亦包括在內（最高法院98年度台上字第713 號
    、第4384號判決意旨參照）。被告雖未參與本案詐欺集團其
    他成員訛詐告訴人、蒐集帳戶、招募及安排車手、後續層轉
    詐欺所得等各階段犯行，而僅負責收取及交付款項，惟其所
    為係本案詐欺集團整體詐欺取財、洗錢犯罪計畫及犯罪歷程
    中所不可或缺之重要環節，且被告係基於自己犯罪之意思，
    參與上述分工行為，分擔犯罪行為之一部，並利用其他成員
    之分工行為，以達詐欺取財及洗錢之犯罪目的，並藉此獲得
    報酬，是被告與2名真實姓名年籍不詳之成年男子及詐欺集
    團其他成員間，就上開3人以上共同冒用公務員名義詐欺取
    財及洗錢犯行具有直接或間接之犯意聯絡，並有行為分擔，
    自應論以共同正犯。
　㈣被告就上揭犯行，係以一行為觸犯前開數罪名，為想像競合
    犯，應依刑法第55條前段規定，從一重之三人以上共同冒用
    公務員名義詐欺取財罪處斷。
　㈤再按想像競合犯之處斷刑，本質上係「刑之合併」，其所謂
    從一重處斷，乃將想像競合犯組成之評價上數罪，合併為科
    刑一罪，其所對應之刑罰，亦合併其評價上數罪之數法定刑
    ，而為一個處斷刑。易言之，想像競合犯侵害數法益者皆成
    立犯罪，論罪時必須輕、重罪併舉論述，同時宣告所犯各罪
    名，包括各罪有無加重、減免其刑之情形，亦應說明論列，
    量刑時併衡酌輕罪部分量刑事由，評價始為充足，然後依刑
    法第55條前段規定「從一重處斷」，非謂對於其餘各罪可置
    而不論。因此，法院決定處斷刑時，雖以其中最重罪名之法
    定刑，做為裁量之準據，惟於裁量其輕重時，仍應將輕罪合
    併評價在內（最高法院108年度台上字第4405號、第4408號
    判決意旨參照）。查洗錢防制法第16條第2項規定：「犯前2
    條之罪，在偵查或審判中自白者，減輕其刑」，而被告於本
    院準備程序、審理中就一般洗錢罪之犯行，坦承不諱，就被
    告所犯一般洗錢罪部分，原應按洗錢防制法第16條第2項規
    定減輕其刑，然依前揭說明，被告就上開犯行係從一重論處
    三人以上共同冒用公務員名義詐欺取財罪，但就此部分想像
    競合輕罪得減刑部分，僅於量刑時，併予審酌。
　㈥爰審酌被告正值青年，不思憑己力以正當方法賺取所需，竟
    貪圖不法利益，參與詐欺集團，以多人縝密分工方式實行詐
    欺犯罪，依指示收取詐得款項後轉交其他成員，而共同違犯
    加重詐欺取財及洗錢犯行，使詐欺集團成員得以隱身幕後、
    獲取詐欺犯罪所得，不僅侵害告訴人之財產法益，更增加犯
    罪查緝之困難，無形中使此類犯罪更加肆無忌憚，助長犯罪
    之猖獗，嚴重影響社會治安及人與人間之互信，顯見其無視
    法紀、漠視他人財產權益之心態，殊為不該；惟念被告犯後
    終能坦承犯行，表現悔意；兼衡其自陳國中肄業、已婚無子
    女、入監前從事服裝販售、須扶養同住之奶奶、家庭經濟狀
    況勉持（見本院卷第131頁）等一切情狀，量處如主文所示
    之刑，以示懲儆。
四、沒收部分：
　㈠按犯洗錢防制法第14條之罪，其所移轉、變更、掩飾、隱匿
    、收受、取得、持有、使用之財物或財產上利益，沒收之，
    同法第18條第1項前段固有明文，但該條項既未規定「不問
    屬於犯罪行為人與否」，自以屬於被告所有者為限，始得依
    該條項規定沒收之。查被告違犯上開犯行時收取之款項均已
    交給本案詐欺集團成員，非屬被告所有，無由依洗錢防制法
    第18條第1項前段規定宣告沒收。
  ㈡本件被告因擔任車手、收取贓款而犯三人以上共同冒用公務
    員名義詐欺取財罪、一般洗錢罪，所獲取不法報酬3,000元
    ，為其犯罪所得，應依刑法第38條之1第1項前段規定宣告沒
    收，於全部或一部不能沒收或不宜執行沒收時，則應依同條
    第3項規定，追徵其價額。
據上論斷，應依刑事訴訟法第273條之1第1項、第299條第1項前
段，判決如主文。
本案經檢察官蔡佳蒨提起公訴，檢察官林容萱到庭執行職務。
中　　華　　民　　國　　111 　 年　　 6　　月　 6　　日
                  刑事第四庭   法　官　王鍾湄
以上正本證明與原本無異。
如不服本判決應於收受本判決後20日內向本院提出上訴書狀，並
應敘述具體理由。其未敘述上訴理由者，應於上訴期間屆滿後20
日內向本院補提理由書狀（均須按他造當事人之人數附繕本）「
切勿逕送上級法院」。 
　　　　　　　　　             書記官  蘇冠杰
中　　華　　民　　國　　111 　  年　　6 　 月　　6  　日
附錄本案論罪科刑法條：
刑法第339條
意圖為自己或第三人不法之所有，以詐術使人將本人或第三人之
物交付者，處5年以下有期徒刑、拘役或科或併科500,000元以下
罰金。
以前項方法得財產上不法之利益或使第三人得之者，亦同。
前2項之未遂犯罰之。
刑法第339條之4
犯第339條詐欺罪而有下列情形之一者，處1年以上7年以下有期
徒刑，得併科1,000,000元以下罰金：
一、冒用政府機關或公務員名義犯之。
二、3人以上共同犯之。
三、以廣播電視、電子通訊、網際網路或其他媒體等傳播工具，
    對公眾散布而犯之。
前項之未遂犯罰之。
洗錢防制法第2條
本法所稱洗錢，指下列行為：
一、意圖掩飾或隱匿特定犯罪所得來源，或使他人逃避刑事追訴
    ，而移轉或變更特定犯罪所得。
二、掩飾或隱匿特定犯罪所得之本質、來源、去向、所在、所有
    權、處分權或其他權益者。
三、收受、持有或使用他人之特定犯罪所得。
洗錢防制法第14條
有第2條各款所列洗錢行為者，處7年以下有期徒刑，併科新臺幣
5,000,000元以下罰金。
前項之未遂犯罰之。
前2項情形，不得科以超過其特定犯罪所定最重本刑之刑。
組織犯罪防制條例第3條
發起、主持、操縱或指揮犯罪組織者，處3年以上10年以下有期
徒刑，得併科新臺幣100,000,000元以下罰金；參與者，處6月以
上5年以下有期徒刑，得併科新臺幣10,000,000元以下罰金。但
參與情節輕微者，得減輕或免除其刑。
具公務員或經選舉產生之公職人員之身分，犯前項之罪者，加重
其刑至2分之1。
犯第1項之罪者，應於刑之執行前，令入勞動場所，強制工作，
其期間為3年。
前項之強制工作，準用刑法第90條第2項但書、第3項及第98條第
2項、第3項規定。
以言語、舉動、文字或其他方法，明示或暗示其為犯罪組織之成
員，或與犯罪組織或其成員有關聯，而要求他人為下列行為之一
者，處3年以下有期徒刑，得併科新臺幣3,000,000元以下罰金：
一、出售財產、商業組織之出資或股份或放棄經營權。
二、配合辦理都市更新重建之處理程序。
三、購買商品或支付勞務報酬。
四、履行債務或接受債務協商之內容。
前項犯罪組織，不以現存者為必要。
以第5項之行為，使人行無義務之事或妨害其行使權利者，亦同
。
第5項、第7項之未遂犯罰之。